智慧財產法院行政判決
                                   100年度行專訴字第80號
                                民國100年12月8日辯論終結
原      告　吳文瑞　　　
被      告　經濟部智慧財產局
代　表　人　王美花（局長）住同上
訴訟代理人  莊榮昌       
參  加  人　廖述興　　　
上列當事人間因新型專利舉發事件，原告不服經濟部中華民國10
0 年6 月15日經訴字第10006100220 號訴願決定，提起行政訴訟
，並經本院命參加人獨立參加被告之訴訟，本院判決如下︰
　　主  文
原告之訴駁回。
訴訟費用由原告負擔。
    事實及理由
一、事實概要：緣參加人廖述興前於民國97年7 月10日以「自感
    防止卡幣的數幣機驅動結構」向被告申請新型專利，經其編
    為第97212312號進行形式審查，准予專利，並於公告期滿後
    ，發給新型第M353429 號專利證書（下稱系爭專利）。嗣原
    告以系爭專利違反專利法第94條第1 項、第4 項及第95條規
    定，不符新型專利要件，對之提起舉發。案經被告審查，認
    系爭專利無違前揭專利法規定，以100 年1 月19日（100 ）
    智專三(二)04024 字第10020041720 號專利舉發審定書為「舉
    發不成立」之處分。原告不服，提起訴願，經經濟部100 年
    6 月15日經訴字第10006100220 號決定駁回，遂向本院提起
    行政訴訟。
二、原告之主張：
  (一)依系爭專利申請專利範圍內容的「其特徵在於」之前的部分
    ，已自行認定該罩體60、運幣轉盤50、座板40、導出元件30
    之數幣機體係屬於先前技術，原告認系爭專利已自行認定該
    申請專利範圍非特徵部分為先前技術，無須再針對該部分作
    比對或說明。
  (二)系爭專利說明書第5 頁「先前技術」及圖式1 至4 圖，系爭
    專利在先前技術內容說明的習知數幣機結構皆同於系爭專利
    申請專利範圍的「其特徵在於」所說的罩體60、運幣轉盤50
    、座板40、導出元件30之數幣機體，該足以作為證據說明上
    述罩體60、運幣轉盤50、座板40、導出元件30之數幣機體的
    構造係屬於先前技術之論點，而剩下的「其特徵在於」之後
    部分的塑鋼減速機組25與交流同步馬達20等改良結構，則又
    與證據2 結構、功能相同，當然可以證實系爭專利是由習知
    數幣機結合已被揭露且易取得的同步馬達，故不具新穎性及
    進步性。
  (三)為求證實系爭專利是由習知數幣機結合已揭露之同步馬達，
    故取得系爭專利之數幣機及證據2 之同步馬達實物，並加以
    比對，證據2 之實物的型號（#4208 ）及線色（棕、紫、黑
    ）皆可證該實物確實為附件2 之長安微電有限公司（下稱長
    安公司）的網頁資料內的相位馬達中的其中之一個，而且附
    件2 中長安公司代表人、公司住址也與證據2 的專利創作人
    、申請人及其住址相符，故證該實物確實為證據2 所揭露的
    馬達。透過系爭專利實物與證據2 實物比較能夠清楚瞭解，
    系爭專利所使用的同步馬達與證據2 的結構相同，兩者差別
    只有在馬達殼體中的極爪形狀不同而已，故證明系爭專利僅
    是習知數幣機結合已被揭露且易於取得之同步馬達。
  (四)系爭專利於申請專利範圍中所揭露的「其特徵在於」之後部
    分，其述及「塑鋼減速機組25之傳動齒輪251 與交流同步馬
    達20之永磁轉子齒部241 契合，並與兩組以相差90度電位角
    並疊的爪極定子繞組，同容置於一金屬外殼21內」，其揭露
    內容在早分別在證據2 的申請專利範圍第3 項「該傳動齒輪
    4 插設於該上蓋29中央上方所凸出之軸心26上，…，且與該
    減速齒輪13相契合」及申請專利範圍第1 項「該殼體21底部
    挖設有數個放射狀之弧形線，同時各弧形線向該殼體21內部
    上方彎折90度（為系爭專利所述之90度電位角）。進而形成
    一板體213 ，俾供該下線圈23固定於該板體213 與該殼體21
    內部內壁間」所揭露。另外，系爭專利申請專利範圍所述「
    螺固於數幣機機體之座板背部，使該減速機組之輸出軸穿越
    該數幣機之座板以帶動運幣轉盤運行者」之內容，系爭專利
    說明書第5 頁「先前技術」及其圖式第1 圖也已說明「驅動
    馬達10 經 一減速機11螺固於一斜向而立的座板13背部，並
    由該輸出軸111 ，穿越座板13中心孔131 ，帶動運幣轉盤14
    以單向朝上的方式運行」，可證系爭專利早已完全被揭露或
    者認定為習知技術，而且將一馬達組裝在數幣機上帶動機台
    運轉是一相當基本的常識，故可謂系爭專利僅係輕易的將證
    據2 之馬達組裝在一習知的數幣機結構，當不具新穎性，亦
    有違專利法第94條第1 項第1 款。
  (五)系爭專利在專利說明書第10頁第5 行中揭露「當該抵阻力大
    於該運幣轉盤50之運轉扭力時，該抵阻力令塑鋼減速機組25
    快速阻制該交流同步馬達20之永磁轉子24停止轉動，…，而
    再度促使該交流同步馬達20之永磁轉子24反轉以回復數幣運
    行轉向，以達自感防止卡幣之目的」，系爭專利可達到自感
    防止卡幣之功效，係緣由交流同步馬達20可受抵阻力影響利
    用磁場作用來作順、逆轉的轉換來防止卡幣，該在證據2 專
    利說明書第10頁第13行已揭露「再者，本創作可利用該分相
    電容8 之切換，以分別控制上線圈22、下線圈23的通電與否
    ，並配合相位與磁場的原理，即可做順、逆轉控制者。」，
    第13頁揭露證據2 之馬達「可自我順、逆轉，定位轉（位移
    轉），單一轉向（可不受電阻反轉）」，故其已揭露利用磁
    場之原理做順、逆轉控制之技術，此可知系爭專利所達之功
    效係依證據2 之同步馬達所能達到之優點加以運用，而數幣
    機上結合馬達帶動機台運轉是一相當基本的常識，另證據2
    透過分相電容8 來有效控制上線圈22、下線圈23的通電與否
    ，即可穩定的控制馬達做順、逆轉，顯然系爭專利係依先前
    技術顯能輕易完成者，當不具進步性，亦有違專利法第94條
    第4 項。
  (六)並聲明：1.訴願決定及原處分均撤銷；2.被告就申請第0972
    12312N01號新型專利舉發案，應作成舉發成立並撤銷專利權
    之處分；3.訴訟費用由被告負擔。
三、被告辯稱：
  (一)起訴理由稱系爭專利說明書之先前技術內容已揭露習知數幣
    機結構，等同於系爭專利申請專利範圍其特徵之前的構造，
    而剩下其特徵之後的構造與證據2 相同，不具新穎性及進步
    性。惟查，系爭專利之先前技術中的導出元件12其結構與系
    爭專利之導出元件30並不相同，其馬達結構亦不相同，系爭
    專利係為改良先前技術之缺點而提出創作改良，如說明書第
    10頁描述「雖運幣轉盤50的運幣孔51在翻攪排幣計數過程中
    ，難免會有或大、或小的抵阻力產生，當在該抵阻力大於該
    運幣轉盤50之運轉扭力時，該抵阻力令塑鋼減速機組25快速
    阻制該交流同步馬達20之永磁轉子24停止轉動，在此同時於
    數幣轉向受阻而停滯的永磁轉子24其固定磁極經持續交變的
    爪極定子繞組23之磁場作用下使該停頓的永磁轉子24之固定
    磁極受原爪極定子繞組23磁場的牽引轉變為受推斥，而朝不
    受阻的方向旋轉，並帶動運幣轉盤50反轉，由該運幣轉盤50
    之推抵塊53推抵受阻硬幣A 脫離卡制點後，並藉由先前留駐
    於運幣孔內51之硬幣A 由該運幣轉盤50之推抵塊53反向推抵
    至該硬幣A 與導出元件30之止逆部312 相抵頂，而再度促使
    該交流同步馬達20之永磁轉子24反轉以回復數幣運行轉向，
    以達自感防止卡幣之目的。」而證據2 說明書第10頁描述「
    再者，本創作係可利用該分相電容8 之切換，以分別控制上
    線圈22、下線圈23的通電與否，並配合相位與磁場的原理，
    即可做順、逆轉控制者。」系爭專利控制馬達正反轉之技術
    與證據2 並不相同，系爭專利之先前技術亦未揭示有正反轉
    之馬達技術，故縱然結合系爭專利之先前技術與證據2 仍不
    能達成系爭專利之創作目的及達成功效，對於所屬技術領域
    中具有通常知識者並不能由證據2 及先前技術而能輕易完成
    系爭專利之技術內容，自不能證明系爭專利不具進步性。
  (二)起訴理由以附件1 之系爭專利實物樣品、附件3 之證據2 實
    物樣品、附件5 之市面上同步馬達實物，用來證明系爭專利
    僅是習知數幣機結合一已被揭露、且易於取得的同步馬達。
    惟附件2 、3 、4 、5 只是揭露馬達之結構，並未揭露數幣
    機體結構，也未揭露系爭專利之馬達20、減速機組25及數幣
    機體之間的連接關係，故附件2 、3 、4 、5 不能證明系爭
    專利為習知技術，亦不能證明可達成系爭專利之創作目的及
    達成功效。
  (三)起訴理由另稱系爭專利其特徵之後部分已揭露於證據2 及系
    爭專利第5 頁先前技術中，顯可證系爭專利申請專利範圍早
    已完全被揭露或者認定為習知技術，而且將一馬達組裝在數
    幣機上帶動機台運轉是一相當基本的常識，當不具新穎性。
    惟查新穎性的審查係將系爭專利與舉發證據作一對一的比較
    審查，起訴理由將二個以上的證據結合再與系爭專利比較，
    顯然違反新穎性審查的規定。又如前述之答辯理由，縱然將
    證據2 或市面上之馬達結合系爭專利之先前技術仍不能達成
    系爭專利之創作目的及達成功效。
  (四)起訴理由又稱系爭專利說明書第10頁可達到自感防止卡幣之
    功效，係緣由馬達順、逆轉的轉換，證據2 之說明書第13頁
    第3 點「可自我順、逆轉，定位轉（位移轉），單一轉向（
    可不受阻力反轉）。」，可達成系爭專利之功效，系爭專利
    不具進步性。惟如前答辯理由所述，雖然證據2 亦可使馬達
    順、逆轉，但所使用之技術與系爭專利並不相同，相較之下
    系爭專利仍然具有進步性。
  (五)並聲明：1.原告之訴駁回；2.訴訟費用由原告負擔。
四、參加人經合法通知均未到庭，亦未提出書狀作任何陳述。
五、查系爭專利申請日為97年7 月10日，經被告審查後，於97年
    1 0 月23日形式審查核准專利，是系爭專利有無撤銷之原因
    ，應以核准審定時所適用之93年7 月1 日施行之專利法（即
    現行專利法）規定為斷。按凡利用自然法則之技術思想，對
    物品之形狀、構造或裝置之創作，而可供產業上利用者，得
    依法申請取得新型專利，固為專利法第93條及第94條第1 項
    前段所規定。惟若「新型雖無第1 項所列情事，但為其所屬
    技術領域中具有通常知識者依申請前之先前技術顯能輕易完
    成時，仍不得依本法申請取得新型專利。」為同法第94條第
    4 項所明定。查系爭專利申請專利範圍共有7 項，其中第1
    項為獨立項，其餘為附屬項，原告提起本件舉發係主張證據
    2 已揭露系爭專利申請專利範圍第1 至3 項之技術特徵，有
    違專利法第94條第1 項、第4 項及第95條規定，嗣經被告審
    認證據2 尚不足以證明系爭專利不具新穎性及進步性，嗣原
    告不服，提起訴願仍遭駁回，遂向本院提起行政訴訟，並於
    本院準備程序陳明僅爭執系爭專利之先前技術組合證據2 足
    以證明系爭專利不具進步性，而不再主張證據2 足以證明系
    爭專利不具新穎性乙節（見本院卷第76、77頁），另原告於
    本院起訴時提出附件1 至5 之證據，亦經其陳明均係作為證
    據2 之補強證據（見本院卷第76頁），是本件爭點為：系爭
    專利之先前技術組合證據2 ，是否可以證明系爭專利申請專
    利範圍第1 至3項 不具進步性？茲析述如下：
  (一)系爭專利申請專利範圍第1 項為：「一種自感防止卡幣的數
    幣機驅動結構，包含一具罩體、運幣轉盤、座板、導出元件
    之數幣機體及一塑鋼減速機組、一交流同步馬達等構成，其
    特徵在於：塑鋼減速機組之傳動齒輪與交流同步馬達之永磁
    轉子齒部喫合，並與兩組以相差90度電位角並疊的爪極定子
    繞組，同容置於一金屬外殼內，並螺固於數幣機機體之座板
    背部，使該減速機組之輸出軸穿越該數幣機體之座板以帶動
    運幣轉盤運行者。」，第2 項係進一步界定「該交流同步馬
    達之轉子為一具有八磁極對的永磁轉子者。」，第3 項則進
    一步界定「該交流同步馬達之定子為兩組各具有八極對數的
    爪極定子繞組者。」。
  (二)證據2 為我國申請第89209118號「相位控制同步馬達結構改
    良」專利案，其公告日為91年8 月1 日，早於系爭專利申請
    日97年7 月10日，故證據2 可為系爭專利之先前技術。證據
    2 係一種相位控制同步馬達結構改良，其主要結構特徵在於
    ：其係由一齒輪箱、一相位同步控制馬達所組成，其中該齒
    輪箱係由一上固定盤、一下固定盤、數根支撐柱、多組減速
    齒輪、一組連動齒輪所組成，其係將該多組減速齒輪與一組
    連動齒輪相互齒合連接而成一齒輪組，俾因齒輪組之齒輪比
    的配合而達減速的功能，又該齒輪組係置設於該上固定盤與
    下固定盤間，且在該齒輪組周圍立設數根支撐柱，俾達固定
    、支撐該上固定盤與下固定盤之功用，藉由該齒輪組設置於
    該上固定盤與下固定盤間，並由該支撐柱固定、支撐，而形
    成一齒輪箱，俾達組裝快速、維修方便、堅固耐用等目的者
    ，並該齒輪箱可藉由更換齒輪組來區分出1~200RPM的整數轉
    速，且無小數點；又，該相位同步馬達係為一殼體、一上線
    圈、一下線圈、一上極板、一下極板、一軸心、一圓柱形磁
    鐵、一吸油棉、一墊片、一上蓋、一傳動齒輪組所組成，其
    係利用該相位同步控制馬達通電時，該上線圈、下線圈產生
    磁場且與該上極板、下極板交互作用，俾使該圓柱形磁鐵與
    該上極板、下極板不停的吸住、排放，進使該相位同步控制
    馬達可瞬間啟動，即達到額定速度（非慢而快），係藉由磁
    力吸放的原理，且由磁力吸住煞車停止不打滑，故能同步頻
    率定位；且該相位同步控制馬達係由頻率控制速度，不受電
    壓高低影響，所以速度安定，又藉由該吸油棉裝設於該圓柱
    形磁鐵上、下兩側之凹槽中，俾使本創作達到無雜聲、噪音
    之功效；另，將上述之齒輪箱置入該相位同步控制馬達之殼
    體中，並利用一傳動齒輪與該相位同步控制馬達之軸心相連
    接，俾使該相位同步控制馬達起動時可帶動該齒輪箱，俾供
    使用者運用。
  (三)系爭專利自承先前技術內容為「習用數幣機之驅動馬達不外
    乎有；交流蔽極馬達與直流碳刷馬達兩種，經外裝一減速機
    使其皆具有強大的運轉扭力輸出，期以強力帶動運幣轉盤載
    承較重的運行負荷及阻力。故其驅動數幣之運作（如第1 圖
    到第4 圖所示）：係以上述之驅動馬達10經一減速機11螺固
    於一斜向而立的座板13背部，並由該輸出軸111 ，穿越座板
    13中心孔131 ，帶動運幣轉盤14以單向朝上的方式運行，並
    利用該運幣轉盤14的運幣孔141 ，翻攪眾多累堆於罩體15內
    下方與該運幣轉盤14之間等待被排出的硬幣A ，使硬幣A 落
    入運幣孔內141 ，並進入推抵區142 ，受該推抵區142 之推
    抵塊143 推抵運行，直至與導出元件12之導子121 相互抵導
    ，而將該枚硬幣A 排出計數。」（見系爭專利說明書第5 頁
    ）。
  (四)系爭專利申請專利範圍第1 項與其自承之先前技術相較，系
    爭專利自承之先前技術已揭示「一種數幣機驅動結構」、「
    罩體(15)」、「運幣轉盤(14)」、「座板(13)」、「導出元
    件(12)」、「減速機(11)」等結構（見說明書第13頁及第1
    至4 圖），且系爭專利說明書記載「習用數幣機之驅動馬達
    不外乎有；交流蔽極馬達與直流碳刷馬達兩種，經外裝一減
    速機使其皆具有強大的運轉扭力輸出，期以強力帶動運幣轉
    盤載承較重的運行負荷及阻力。」（見說明書第5 頁），是
    以系爭專利自承之先前技術亦揭示「塑鋼減速機組之傳動齒
    輪與交流同步馬達之永磁轉子齒部喫合」及「減速機組暨馬
    達螺固於數幣機機體之座板背部，使該減速機組之輸出軸穿
    越該數幣機體之座板以帶動運幣轉盤運行者」等技術特徵，
    惟並未揭示系爭專利之「交流同步馬達」、「兩組以相差90
    度電位角並疊的爪極定子繞組，同容置於一金屬外殼內」等
    技術特徵。
  (五)系爭專利申請專利範圍第1 項與證據2 相較，證據2 雖揭露
    一同步馬達結構，惟系爭專利說明書已記載：「雖運幣轉盤
    50的運幣孔51在翻攪排幣計數過程中，難免會有或大、或小
    的抵阻力產生，當在該抵阻力大於該運幣轉盤50之運轉扭力
    時，該抵阻力令塑鋼減速機組25快速阻制該交流同步馬達20
    之永磁轉子24停止轉動，在此同時於數幣轉向受阻而停滯的
    永磁轉子24其固定磁極經持續交變的爪極定子繞組23之磁場
    作用下使該停頓的永磁轉子24之固定磁極受原爪極定子繞組
    23磁場的牽引轉變為受推斥，而朝不受阻的方向旋轉，並帶
    動運幣轉盤50反轉，由該運幣轉盤50之推抵塊53推抵受阻硬
    幣A 脫離卡制點後，並藉由先前留駐於運幣孔內51之硬幣A
    由該運幣轉盤50之推抵塊53反向推抵至該硬幣A 與導出元件
    30之止逆部312 相抵頂，而再度促使該交流同步馬達20之永
    磁轉子24反轉以回復數幣運行轉向，以達自感防止卡幣之目
    的。」（見說明書第10頁），而證據2 說明書則載明「本創
    作係可利用該分相電容8 之切換，以分別控制上線圈22、下
    線圈23的通電與否，並配合相位與磁場原理，即可做順、逆
    轉控制者。」（見說明書第10頁），另參照證據2 之第3 圖
    所示，其上線圈22、下線圈23產生磁場與該上極板24、下極
    板25交互作用，該上、下極板分別置入上、下線圈時，該爪
    極係上、下對應的結構，核與系爭專利申請專利範圍第1 項
    之「兩組以相差90度電位角並疊的爪極定子繞組」之結構並
    不相同，亦與系爭專利係利用當轉向受阻而停滯的永磁轉子
    24其固定磁極經持續交變的爪極定子繞組23之磁場作用下使
    該停頓的永磁轉子24之固定磁極受原爪極定子繞組23磁場的
    牽引轉變為受推斥，而朝不受阻的方向旋轉，隨即產生反轉
    之技術手段不同，是以證據2 亦未揭露系爭專利之具有兩組
    以相差90度電位角並疊的爪極定子繞組之交流同步馬達，至
    於起訴附件1 、3 至5 係系爭專利之實物拆解照片、證據2
    之實物拆解照片及二者之比對照片，起訴附件2 係用以佐證
    起訴附件3 之實物確係實施證據2 專利之物品，訊之被告對
    於原告所提出之實物確係實施證據2 專利之實物並未爭執，
    原告亦自承上開附件均係用以補強證據2 所揭露之技術內容
    （見本院卷第76頁），上開補強證據自無礙於本院上開之認
    定。
  (六)綜上，系爭專利之先前技術與證據2 皆未揭露系爭專利申請
    專利範圍第1 項之具有兩組以相差90度電位角並疊的爪極定
    子繞組之交流同步馬達，系爭專利申請專利範圍第1 項與證
    據2 所揭露之馬達控制順、逆轉所採用之技術手段不同，證
    據2 亦未教示將交流同步馬達應用於數幣機之驅動裝置，俾
    以達成系爭專利避免卡幣之目的，據此，系爭專利自承先前
    技術與證據2 之組合不能證明系爭專利申請專利範圍第1 項
    不具進步性。至於系爭專利申請專利範圍第2 至3 項為第1
    項獨立項之附屬項，包含第1 項所界定之全部技術內容，系
    爭專利自承先前技術與證據2 之組合既無法證明系爭專利申
    請專利範圍第1 項不具進步性，自無法證明第2 至4 項附屬
    項不具進步性。
六、綜上所述，系爭專利自承先前技術與證據2 之組合無法證明
    系爭專利違反專利法第94條第4 項規定，被告所為「舉發不
    成立」之處分，於法並無不合，訴願決定予以維持，亦無違
    誤，原告徒執前詞，訴請撤銷訴願決定及原處分，核無理由
    ，應予駁回。
七、兩造其餘攻擊防禦方法均與本件判決結果不生影響，故不逐
    一論述，併此敘明。
據上論結，本件原告之訴為無理由，爰依行政訴訟法第98條第1
項前段，判決如主文。
中　　華　　民　　國　　100　 年　　12　　月　　29　　日
                    智慧財產法院第一庭
                          審判長法　官  李得灶
 　　         　　　  　　　　　法　官　何君豪
     　　　　　　　　           法　官  林欣蓉
上為正本係照原本作成。
如不服本判決，應於送達後20日內向本院提出上訴狀並表明上訴
理由，如於本判決宣示後送達前提起上訴者，應於判決送達後20
日內補提上訴理由書（須按他造人數附繕本）。
中　　華　　民　　國　　100　 年　　12　　月　　29　　日
      　        　　　　　　　　書記官  周其祥